【裁判字號】    94,重訴,54
【裁判日期】    950421
【裁判案由】    殺人等
【裁判全文】
臺灣桃園地方法院刑事判決              94年度重訴字第54號
公  訴  人  台灣桃園地方法院檢察署檢察官
被      告  丁○○
選任辯護人  張仁龍律師
上列被告因殺人等案件，經檢察官提起公訴（94年度偵字第8223
號），本院判決如下：
    主  文
丁○○無罪。
    理  由
壹、有關證據能力之認定：
    有關本案證人分別於警詢、檢察官偵訊中之證詞雖屬審判外
    之傳聞證據，惟被告及辯護人對於上開證據均同意具有證據
    能力（見本院卷第115 頁），且證人己○○、丑○○、戊○○亦經傳喚到庭、具結並行詰問程序陳述，依據刑事訴訟法
    第159 條之5 第1 項規定同意性原則、相當性原則，本院認
    適當。而證人子○○、庚○○、乙○○、寅○○，則經本院
    合法傳喚、拘提仍未到庭，亦相當於司法院大法官釋字第58
    2 號解釋理由書所謂「客觀上不能受詰問」之情況，是上開
    供述證據均得援引為本案審判之證據。又有關卷內各項文書
    證據、證物，當事人均同意具有證據能力，依據上開意旨，
    亦得援引為本案審判之證據，具有證據能力。
貳、證據證明力部分：
一、公訴意旨略以：
  (一)原起訴書記載意旨：被告丁○○明知非經主管機關許可，不
    得持有具殺傷力之制式手槍、子彈，竟於民國93年初某日，
    自壬○○（按已於92年7 月6 日死亡）處收受巴西TAURUS廠
    製PT99AFS 型口徑9mm ，具殺傷力之制式半自動手槍1 枝及
    子彈數顆後，即未經許可而持有之。嗣被告丁○○於93年9
    月25日，前往桃園縣桃園巿復興路70號9 樓萬晶酒店消費時
    ，於當日凌晨4 時30分許，因細故與綽號「一休」之丙○○
    、己○○等人發生口角，遭丙○○等人毆打後負傷離去。被
    告丁○○心有不甘，遂將上情告知庚○○、子○○等人，欲
    找丙○○討回公道，而由子○○指示庚○○查明綽號「一休
    」男子之身分後，由庚○○於同日23時許，以電話聯絡丙○○，約定在桃園巿復興路70號前談判，被告丁○○、庚○○
    、子○○（以上2 人另案偵查中）及其他多名姓名年籍不詳
    之成年男子則共乘多部自小客車前往約定地點。到達後，子
    ○○、被告丁○○共同基於殺人之犯意聯絡，由子○○持丁○○提供之前述制式手槍朝丙○○及其他不特定人站立處射
    擊約7 、8 槍，擊中適在該處等待友人之辛○○左胸，及騎
    乘機車行經該處之癸○○右小腿、甲○○右腳踝（癸○○、
    甲○○均未提出告訴），致辛○○受有血胸、肺挫傷、心肌
    層出血等傷害，引發呼吸衰竭，雖緊急受醫救治仍於93年9
    月26日不治死亡。被告丁○○得知被害人死亡後，將前述手
    槍埋藏於台北縣深坑鄉北二高深坑交流道下，往深坑方向約
    0.5 公里處，道路旁測速照相機附近之草叢內，隨即於同年
    9 月26日中午12時許，偕同庚○○搭乘復興航空班機前往澳
    門，轉往中國大陸珠海躲避。嗣於94年5 月5 日搭機返國，
    經桃園縣政府警察局桃園分局警員拘提到案，並於當日下午
    15時33分帶同警方前往上述藏匿地點起出犯案用制式手槍1
    枝。因認被告涉犯刑法第271 條第1 項之殺人罪嫌及槍砲彈
    藥刀械管制條例第7 條第4 項（應係修正前同條例第8 條第
    4 項之誤載）之持有手槍、第12條第4 項之持有子彈罪嫌等
    語。
  (二)公訴檢察官嗣後變更部分起訴事實為：
    被告丁○○明知子○○持有槍枝、子彈，詎於事後與「一休
    」等人發生爭執後，因心有不甘，而教唆子○○聚眾至復興
    路70號前，持槍槍殺辛○○死亡，並導致癸○○、甲○○受
    傷。因認被告就殺人部分係涉犯刑法第29條第1 項、第271
    條第1 項之教唆殺人罪嫌，並認被告有情堪憫恕之情，具體
    求處有期徒刑2 年6 月等語（見本院卷第285 頁至第288 頁
    、95年3 月30日審理筆錄第1 、2 頁）。
二、檢察官之舉證：
    本件公訴人認被告丁○○涉有上開犯行，無非係以：被告於
    警詢、檢察官偵訊中之自白、共犯庚○○於警、偵訊之證詞
    、證人涂俊仁、李訓煜、林志安、甲○○、癸○○、薛隆興
    、王祥彬、丙○○、己○○、羅興隆、丑○○等人之證述，
    以及起出扣案槍枝之照片、刑事警察局有關槍枝鑑定之鑑定
    書、勘驗筆錄、解剖筆錄、相驗屍體證明書、驗斷書、法務
    部法醫研究所鑑定書、通聯記錄、門號0000000000號通聯記
    錄等文書證據資為論據。
三、按犯罪事實應依證據認定之，無證據不得認定犯罪事實，刑
    事訴訟法第154 條第2 項定有明文。又認定不利於被告之事
    實，須依積極證據，苟積極證據不足為不利於被告事實之認
    定時，即應為有利於被告之認定，更不必有何有利之證據，
    最高法院30年上字第816 號著有判例可資參照。次按刑事訴
    訟法上所謂認定犯罪事實之證據，係指足以認定被告確有犯
    罪行為之積極證據而言，該項證據自須適合於被告犯罪事實
    之認定，始得採為斷罪資料。如未能發現相當證據，或證據
    不足以證明，自不能以推測或擬制之方法，以為裁判之基礎
    。又刑事訴訟上證明之資料，無論其為直接或間接證據均須
    達於通常一般人均不致有所懷疑，而得確信其為真實之程度
    ，始得據為有罪之認定，若其關於被告是否犯罪之證明未能
    達此程度，而有合理性懷疑之存在，致使無法形成有罪之確
    信，根據「罪證有疑，利於被告」之證據法則，即不得遽為
    不利被告之認定，此分別有最高法院29年上字第3105號、40
    年台上字第86號、76年台上字第4986號判例可資參照。
四、被告之答辯：
    訊之被告丁○○堅詞否認有何共同殺人或教唆殺人，及持有
    槍彈之事實，辯稱：我遭丙○○等人毆打後，雖有打電話給
    庚○○、子○○，惟目的在希望渠等陪同我去找丙○○要求
    賠償、代為出氣，但並無置對方於死之犯意。而且事後我因
    傷重而昏昏沈沈，一直待在永和住處，根本未與渠等一同前
    往案發地點，事先也不知道渠等會攜槍前往開槍。事發後，
    子○○認為本案因我而起，且我和庚○○之姓名已為對方所
    知悉，警方必然找上門，遂要求我們暫時至中國大陸避風頭
    。嗣後子○○亦出境飛抵珠海會合，強迫我出面承擔全部罪
    責，且要求我書寫1 份自承開槍傷人之自白書，寄達承辦之
    警察機關，以表明認罪之意。並於指導我供述槍枝來源、埋
    藏地點等內容後，要求我返國投案而為不實之自白等語。
五、本院依據下列證據及理由，認定被告丁○○僅有傷害之犯意
    ，並無殺人之犯意：
  (一)按刑法上殺人罪成立，須於實施殺害時，即具有使其喪失生
    命之故意，倘缺乏此種故意，要難遽以殺人論處，至受傷之
    情形，及是否為致命之部分，有時雖可藉為認定有無殺意之
    心證，究不能據為絕對之標準。又殺人與傷害之區別，即在
    下手加害時有無死亡之預見為斷，至受傷處是否致命部位，
    及傷痕之多寡，輕重如何，僅足供認定有無殺意之參考，原
    不能為區別之絕對標準，應併參酌當時情況，觀其行為之動
    機，視其下手之情形及攻擊之部位，與受傷之輕重等等，以
    為綜合之判斷，合先敘明。
  (二)有關本案之源由係因：被告丁○○（綽號國文）於93年9 月
    25日凌晨4 時30分許，在桃園縣桃園市○○路70號9 樓萬晶
    酒店消費後，於櫃臺處因細故與丙○○（綽號一休）、己○○等人發生口角，遭丙○○及其友人毆打後負傷離去。被告
    丁○○心有不甘，遂將上情告知庚○○（綽號阿豪）、子○○（綽號阿浩、中腦，以上2 人另案偵查中），並要求子○○陪同前往找丙○○要求賠償、代為出氣，意欲討回公道，
    子○○詢問是否要教訓對方一下，被告丁○○則明確表示「
    大概一下就好了」等情，業據被告丁○○於本院審理中坦承
    不諱（見本院95年3 月30日審理筆錄第25、26頁）。而被告
    與丙○○、己○○等人之衝突過程，復據證人丙○○於93年
    9 月27日警詢中證稱：當日我與己○○及後來的朋友阿豐等
    人前往喝酒至4 時30分結束，在櫃臺結帳時，與被告發生口
    角，他問我「看什麼！」，之後我們前往樓下談判，一言不
    合大打出手，後來對方就逃離現場等語（見偵查卷第133 頁
    ）。另證人己○○於警詢及本院審理中亦證述：當天我跟丙○○等朋友喝完酒要離去時，發現被告在櫃臺罵人，雙方因
    此發生口角，並開始打架，因被告只有1 人，故受傷後即自
    行離去等情（見本院卷第250 頁至第254 頁）。準此，被告
    於遭受多人圍毆受傷後，立即聯絡友人庚○○、子○○等人
    ，並明確表示意在「代為出氣」，並於子○○明確表示願意
    出面教訓對方後，仍表示「大概一下」之同意意旨，足見其
    確有教訓、傷害對方之犯意。然參諸被告與丙○○等人素昧
    平生，其雖遭圍毆，惟所受之傷勢多屬皮肉之傷，尚非嚴重
    （如本院卷第364 、365 頁照片所示），且仍得自行離去現
    場，並聯絡友人庚○○、子○○搬討救兵，衡諸常情，尚難
    遽認其因此即驟生殺人之犯意，而依據公訴人之舉證結果，
    亦難遽為被告必有殺人犯意之推論。
  (三)有關前揭衝突後之聯絡過程，業據證人庚○○於警詢中證述
    ：衝突發生後，子○○即要求我查明「一休」來歷，我就親
    自去萬晶酒店向經理丑○○，查明「一休」之真實姓名及電
    話，隨即以0000000000之門號打電話聯絡丙○○，約定當晚
    在桃園市○○路70號前談判，再分別聯絡子○○、「阿德」
    等人，分乘3 部自小客車於翌日（26日）零時許到達約定地
    點等語明確（見偵查卷第39頁）。核與證人丙○○於警詢中
    證述：對方係以0000000000電話撥打我的行動電話00000000
    00，約我們談判等語（見偵查卷第133 頁）、證人己○○於
    本院審理中證述：當天即有人至萬晶酒店詢問我們這方的姓
    名及電話，經萬晶酒店經理告知丙○○之姓名、電話後，對
    方即聯絡丙○○當晚至酒店前談判等情（見本院卷第250 頁
    至第254 頁），以及證人丑○○於本院審理中證稱：被告之
    朋友約3 、4 人，當天晚上即到酒店詢問對方姓名，並稱不
    交出來，店就不用開了，我聯絡「一休」後，就把他的電話
    給了其中一個叫「阿豪」的人，但我並沒有將「一休」的電
    話給被告等語（見本院卷第318 頁至第322 頁）均屬相符。
    並依據卷附子○○（門號0000000000）、庚○○（門號0000
    000000）之通聯記錄、監聽譯文顯示：子○○係向庚○○詢
    問對方來歷，並由2 人分別邀同「k 哥」、「明展」、「小
    虎」、「阿必」等人前往約定地點「支援」，對話中並有「
    我有叫『國文』一起出來找人，他說他不舒服」等語（見本
    院卷第157 頁至159 頁、第168 頁、第173 頁）。準此，堪
    認有關事後與丙○○聯絡談判，及約同子○○等人前往約定
    地點尋仇之情節，均係由庚○○、子○○處理，而與被告無
    關，被告甚至有稱病推辭之意。依據被告事後對於談判、尋
    仇，置身事外之冷淡態度，更難認定被告主觀上有何堅強之
    殺人犯意！
  (四)本案扣案之槍枝，雖係被告主動帶同警方前往台北縣深坑鄉
    北二高交流道下0.5 里處之測速照相機旁地下起出，惟查：
    所謂之藏槍處，周遭均無植物覆蓋，有明顯之新翻土痕跡；
    槍枝是直接埋藏於地下表淺處，並未以塑膠袋包裝，畫面中
    有一警員手持一全新紅白條紋塑膠袋代替手套拿取，事後並
    以該塑膠袋盛裝；有一警員稱「當初說用袋子裝。」，另一
    警員答稱：「沒有關係，你說腐爛掉就好了」等情，業據本
    院當庭勘驗起槍過程之光碟片無訛，並製有勘驗筆錄1 份附
    卷可稽（見本院卷第301 頁、第336 頁）。而警員徐文卿亦
    到庭證稱：槍取出來滿新的，不像是埋很久等語（見本院卷
    第247 頁）。綜上，堪認該槍枝應係甫遭人埋入不久，絕無
    可能係被告於93年9 月26日出境前即自行埋入（距起槍之94
    年5 月5 日已有7 月餘）。據此益見被告所辯：子○○要求
    我於94 年5月5 日自行回國投案前，在大陸就教我將本案槍
    枝推給已故之壬○○所有，並安排不詳之人將該槍枝埋藏在
    台北縣深坑鄉○○○○○道下0. 5里處之測速器旁地下乙節
    ，應屬可採。本院認為：依據公訴人所舉之證據，根本無從
    推論出該槍枝與被告有何關係，亦難認定被告明知子○○持
    有該槍枝，且意欲持槍前往談判。而被告對於該槍枝既無認
    識，即無以持有槍彈犯行相繩之餘地，亦難遽認其有共同或
    教唆他人持槍殺人之犯意。
六、本院依據下列證據及理由，認定被告無須對子○○開槍殺人
    之行為負責：
  (一)按共同正犯之所以應對其他共同正犯所實施之行為負其全部
    責任者，以就其行為有犯意之聯絡為限，若他犯所實施之行
    為，超越原計畫之範圍，而為其所難預見者，則僅應就其所
    知之程度，令負責任，未可概以共同正犯論。又殺人罪之成
    立，以具有戕害他人生命之犯意為必要，其共同正犯間尤須
    具有此項犯意之聯絡。如實施犯罪時，一方意在殺人，一方
    意在傷害，即不能以其同時在場，而令實施傷害者亦負共同
    殺人責任。最高法院86年度台上字第1700號、75年度台上字
    第2870號、69年度台上字第3074號諸判決均著有明文可參。
  (二)經查，「阿德」駕駛子○○向戊○○（另案偵查中）借得之
    車號1230-DL 賓士汽車搭載子○○抵達後，因子○○到場見
    對方人數眾多，寡不敵眾，乃持其所有之巴西TAURUS廠製
    PT99AF S型口徑9 ㎜，制式半自動手槍1 枝，朝丙○○及其
    他不特定人站立處射擊約7 、8 槍，而擊中適在該處之辛○○左胸、癸○○右小腿、甲○○右腳踝（此部分既係基於殺
    人犯意接續開槍掃射所致，應屬殺人未遂，而非傷害）。並
    導致辛○○受有血胸、肺挫傷、心肌層出血等傷害，引發呼
    吸衰竭，雖緊急送醫救治，仍於93年9 月26日不治死亡之經
    過，以及被告根本未到現場之事實，業據證人庚○○於警詢
    、檢察官偵訊中證述明確（見偵查卷第37、38、46頁、相驗
    卷第11 3頁），上情並有現場照片28張（見偵查卷第165 頁
    以下）、診斷證明書1 紙、臺灣桃園地方法院檢察署驗斷書
    、臺灣桃園地方法院檢察署相驗屍體證明書、解剖照片、法
    務部法醫研究所鑑定書等附卷可稽（以上見相驗卷第25、50
    、56、58、191 頁）。又證人戊○○亦於本院審理中到庭證
    稱：實際向其借車之人為子○○，而非被告之情（見本院95
    年3 月30日審理筆錄第5 頁）。參諸被告使用之0000000000
    門號通聯記錄顯示：被告至遲於93年9 月25日8 時20分許即
    離開桃園地區，嗣於26日凌晨零時20分許發生槍擊案時，乃
    至同日上午7 時20分許止，其所在之位置均在台北縣中和市
    ○○街48號12樓頂樓基地台附近乙節（見本院卷第178 頁至
    第181 頁），堪認被告的確並未出現於槍擊案案發現場，則
    被告對於子○○持槍掃射之殺人既遂、未遂事實應無認識，
    更難有犯意聯絡可言。
  (三)復稽之依前述子○○所使用之門號0000000000監聽譯文顯示
    ：子○○於93年9月25日13時28分19秒與被告對話中，子○○問被告「怎麼沒有接電話」，被告答稱「人不舒服啊」，
    子○○稱「那你休息啦，你想好起來打給我」，被告應「好
    」等情（見本院卷第157頁），對話中子○○隻字未提欲前
    往萬晶酒店談判乙事，更遑論表明將持槍前往之情。而被告
    除表明身體不舒服外，亦全未提及要求子○○代為如何教訓
    對方，或必欲置之於死地，或要求其持槍前往之意。
  (四)又事後子○○因見事情鬧大，乃約同庚○○、戊○○等人（
    不包括被告）一同至台北市○○○路、吉林路口之「浪漫一
    生咖啡廳」碰面商討脫罪事宜。子○○與庚○○談及因丁○○、庚○○姓名已為對方所知悉，警方必然找上門，遂要求
    2 人暫時至中國大陸避風頭，並隨即聯絡乙○○（綽號小吳
    ）安排2 人出境事宜，經庚○○告知被告後，2 人於同日中
    午12時許至中正機場搭機出境，並轉抵中國大陸珠海地區。
    嗣子○○於翌日（27日）亦出境飛抵珠海會合，並表示本案
    是因被告而起，故要求被告及已曝光之庚○○應出面承擔全
    部罪責，且要求丁○○書寫1 份自承開槍傷人之自白書，寄
    達承辦之警察機關，以表明認罪之意。嗣子○○更要求被告
    於94年5 月5 日自行回國投案，並指導供述槍枝來源、埋藏
    地點等內容，並據證人庚○○於警詢中證述綦詳（見偵查卷
    第39頁至43頁），與被告前揭所辯完全相符，更核與證人戊○○於本院審理中證稱：當天下午子○○先找我借賓士車，
    晚上寅○○來電告知子○○、庚○○在桃園出事了，我就跟
    寅○○、乙○○、庚○○、子○○相約在浪漫一生咖啡廳，
    子○○到達後即與庚○○至車上密談，之後才將車還給我。
    子○○到大陸後有跟我聯絡，要求我不要牽扯他出來，並教
    我向警方說是被告來找我借車，免得多惹麻煩，因他曾幫過
    我，所以我才在警局中製作不實之筆錄。又子○○事後有請
    我幫被告委任律師，並代付律師費8 萬元，而子○○知悉被
    告翻供否認開槍後，語氣無奈的說「翻了就翻了」，並說「
    這件事跟你們無關，都是我自己的事」，我也知道子○○有
    拿安家費給庚○○、丁○○之家人。就我所知，被告與乙○○、庚○○是朋友，而乙○○又跟子○○是好友，因此被告
    與子○○才輾轉認識，惟2 人關係並非如同我跟子○○那樣
    的好朋友關係等語（見本院95年3 月30日審理筆錄第4 頁至
    第12 頁）。 綜上所述，被告於警詢、檢察官偵訊中及本院
    準備程序中，有關承認自壬○○處收受扣案槍枝、開槍殺人
    、埋藏槍枝、向戊○○借賓士車等自白，核與前揭證人所述
    有極大出入，顯難憑採，而依據上開槍擊案案發後之發展歷
    程，以及證人戊○○證述：子○○個性衝動、狂妄自大、急
    躁等情，益足推認子○○開槍殺人之舉應係臨時起意，而顯
    然逾越與被告間之傷害犯意聯絡。
  (五)觀諸上情，被告與丙○○或辛○○、癸○○、甲○○等人並
    無深仇大怨，有者應係年少輕狂，因細故相互挑釁，意欲鬥
    毆，被告負傷後當有教訓對方傷害人之故意。被告既於告知
    子○○遭圍毆之情後即返家休息，根本未到場，更不知渠等
    於案發時間前往尋仇之舉，亦乏證據證明被告明知子○○持
    有槍枝前往乙情，則被告對於子○○當場提升犯意為殺人之
    結果，已逸脫原本渠等傷害犯意聯絡之外，衡情對該結果，
    即難有何認識，更無力防止。公訴人既未舉證被告與子○○
    事先有何殺害他人之計畫或故意，且無證據足證被告與子○○，就開槍殺人既遂、未遂之犯行，有何犯意聯絡及行為分
    擔。衡諸前開實務見解，子○○所實施之殺人行為，已超越
    渠等原計畫之範圍，而為被告所難預見，則被告僅應就其所
    知之程度（即傷害之犯意），令負責任，未可概以殺人之共
    同正犯論，而負共同殺人責任。至於公訴人當庭更正犯罪事
    實為教唆殺人部分，查被告意在推由子○○出面教訓傷害丙○○等人，僅有傷害之犯意，已如前述，自無教唆殺人之動
    機與主觀犯意，其行為亦不符合教唆殺人之犯行，附此敘明
    。
七、綜上所述，依據公訴人所舉證之證據，尚難證明被告係基於
    殺人之犯意，而與子○○等人有犯意之聯絡，或基此殺人犯
    意進而教唆子○○殺人，以及持有槍彈等犯行。被告所辯並
    無殺人犯意、未持有槍彈乙節，尚非虛妄不可採，揆諸首開
    說明，被告之行為核與共同（或教唆）殺人既遂、未遂罪之
    構成要件均屬有間。此外，復查無其他積極證據足資證明被
    告有何公訴人所指犯行，既不能證明被告犯罪，即應為被告
    無罪之諭知。
據上論斷，應依刑事訴訟法第301條第1項，判決如主文。
本案經檢察官邱曉華到庭執行職務。
中    華    民    國    95    年    4     月    21    日
                  刑事第六庭  審判長法  官  林孟宜
                                    法  官  蔡寶樺
                                    法  官  陳永來
以上正本證明與原本無異。
如不服本判決，應於判決送達後10日內向本院提出上訴狀 (應附
繕本)， 上訴於臺灣高等法院。
                                    書記官  常毓生
中    華    民    國    95    年    4     月    25    日


司法院資訊處製作；財團法人民間司法改革基金會備份。
